【裁判字號】    96,訴,105
【裁判日期】    970829
【裁判案由】    違反毒品危害防制條例
【裁判全文】
臺灣臺南地方法院刑事判決               96年度訴字第105號
公  訴  人  臺灣臺南地方法院檢察署檢察官
被      告  丁○○
                      號
                    現因另案於臺灣臺南監獄執行中
指定辯護人  本院公設辯護人乙○○
上列被告因違反毒品危害防制條例案件，經檢察官提起公訴（95
年度營偵字第312號），本院判決如下：
    主  文
本件公訴不受理。
    理  由
一、公訴意旨略以：丁○○於民國（下同）95年2月6日或7日，
    向不詳姓名之人販入毛重逾25.41公克之第一級毒品海洛因
    後，除自用少許外，旋即將其餘毛重約25.41公克之海洛因
    分裝為約略等重之71小包，伺機出售，意圖販賣而持有該海
    洛因。嗣於同年月11日12時許，經警持搜索票至臺南縣新營
    市○○街134巷42號施某住處搜索，在丁○○身上起出海洛
    因56小包（驗餘淨重共計5.64公克，空包裝總重13.90公克
    ，純度6.09%，純質淨重0.34公克；其餘1包未含毒品成分）
    、手機3支、小刀3支，在其妻施甲○○（按已經本院另案判
    決確定）身上起出丁○○寄藏之海洛因14小包（驗餘淨重共
    計1.83公克，空包裝總重3.46公克，純度30.34%，純質淨重
    0.56公克，業經本院另案判決宣告沒收銷燬），因認被告涉
    犯毒品危害防制條例第5條第1項之意圖販賣而持有第一級毒
    品罪嫌。
二、按案件起訴之程序違背規定者，應諭知不受理之判決，刑事
    訴訟法第303條第1款定有明文。次按毒品危害防制條例第20
    條第1項至第3項規定：「初犯第十條之罪者，檢察官應聲請
    法院裁定令被告入勒戒處所觀察、勒戒，期間不得逾二月」
    、「觀察、勒戒後，檢察官依據勒戒處所之陳報，認受觀察
    、勒戒人無繼續施用毒品傾向者，應即釋放，並為不起訴之
    處分；認受觀察、勒戒人有繼續施用毒品傾向者，檢察官應
    聲請法院裁定令入戒治處所強制戒治，其期間為六個月以上
    ，至無繼續強制戒治之必要為止。但最長不得逾一年。」、
    「依前項規定為觀察、勒戒或強制戒治執行完畢釋放後，五
    年後再犯第十條之罪者，適用本條前二項之規定」，而毒品
    危害防制條例第20條、第23條將施用毒品之刑事處遇程序，
    區分為「初犯」及「五年內再犯」、「五年後再犯」，依其
    立法理由之說明：「初犯」，經觀察、勒戒或強制戒治後，
    應為不起訴處分或不付審理之裁定；經觀察、勒戒或強制戒
    治執行完畢釋放後，「五年內再犯者」，因其再犯率甚高，
    原實施之觀察、勒戒及強制戒治既已無法收其實效，爰依法
    追訴或裁定交付審理。至於經觀察、勒戒或強制戒治執行完
    畢釋放後，「五年後再犯」者，前所實施之觀察、勒戒或強
    制戒治既已足以遮斷其施用毒品之毒癮，為期自新及協助其
    斷絕毒癮，仍適用「初犯」規定，先經觀察、勒戒或強制戒
    治之程序。從而於「初犯」及「五年後再犯」二種情形，應
    先經觀察、勒戒或強制戒治程序。倘被告於「五年內再犯」
    ，始能依法追訴、處罰。因此，若於「初犯」之情形（即從
    未曾經觀察、勒戒者），即不符合毒品危害防制條例第10條
    施用毒品罪之法定訴追要件。
三、次按犯罪事實應依證據認定之，無證據不得認定犯罪事實；
    被告或共犯之自白，不得作為有罪判決之唯一證據，仍應調
    查其他必要之證據，以察其是否與事實相符，刑事訴訟法第
    154條第2項、第156條第2項定有明文。又認定不利於被告之
    事實，須依積極證據，苟積極證據不足為不利於被告事實之
    認定時，即應為有利於被告之認定，更不必有何有利之證據
    ；又犯罪事實之認定，應憑真實之證據，倘證據是否真實尚
    欠明確，自難以擬制推測之方式，為其判斷之基礎；刑事訴
    訟法上證明之資料，無論為直接或間接證據，均須達於通常
    一般之人均不致有所懷疑，而得確信其為真實之程度，始得
    據為有罪之認定，若其關於被告是否犯罪之證明未能達此程
    度，而有合理懷疑之存在，致使無從形成有罪之確信，根據
    「罪證有疑，利於被告」之證據法則，即不得遽為不利被告
    之認定，有最高法院30年上字第816號、53年臺上字第656號
    、76年臺上字第4986號判例可資參照。
四、公訴人認被告丁○○涉犯意圖販賣而持有第一級毒品罪嫌，
    無非係以被告於警詢及偵查中之供述（坦承持有上揭毒品海
    洛因）、證人甲○○於警詢及偵查中之證詞（其持有之海洛
    因為被告所有）、扣案第一級毒品海洛因70包等，為其主要
    論據。
五、訊據被告固不否認有於95年2月11日12時許，在位於台南縣
    新營市○○街134巷42號遭警查獲伊持有第一級毒品海洛因
    57包，及在其妻甲○○身上查獲之第一級毒品海洛因14包均
    為其所有之事實，惟堅詞否認有何意圖販賣而持有第一級毒
    品之犯行，辯稱：伊持有上開海洛係為供自己施用，為了要
    減輕手腳之神經疼痛，為方便吸食掌握食用量才予以分裝，
    並沒有要販賣等語。
六、經查：
(一)、證據能力之判斷：
    按被告以外之人於審判外之言詞或書面陳述，除法律有規定
    者外，不得作為證據。又被告以外之人於審判外之陳述，雖
    不符前4 條之規定，而經當事人於審判程序同意作為證據，
    法院審酌該言詞陳述或書面陳述作成時之情況，認為適當者
    ，亦得為證據，當事人、代理人或辯護人於法院調查證據時
    ，知有第159 條第1 項不得為證據之情形，而未於言詞辯論
    終結前聲明異議者，視為有前項之同意，刑事訴訟法第159
    條第1項、第159條之5分別定有明文。查本件證人甲○○於
    偵查中所為之陳述，固為被告以外之人於審判外之陳述，屬
    傳聞證據，惟公訴人、被告及其辯護人就前開審判外之陳述
    ，迄至言詞辯論終結前，均未表示異議，而本院審酌證人甲
    ○○陳述作成時之情況，核無違法取證及證明力明顯過低之
    瑕疵，亦認為以之作為證據為適當，揆諸上開規定，本院認
    證人甲○○於偵查中所為之證言具有證據能力。
(二)、實體方面：
  1.被告於95年2月11日12時許，在位於台南縣新營市○○街134
    巷42號處所內遭警查獲持有白粉71包後，經警員將該白粉71
    包，送請法務部調查局鑑驗結果，其中56包確實含有第一級
    毒品海洛因成分（驗餘淨重共計5.64公克，空包裝總重13.
    90公克，純度6.09%，純質淨重0.34公克），其中14包含有
    第一級毒品海洛因成分（驗餘淨重共計1.83公克，空包裝總
    重3.46公克，純度30.34%，純質淨重0.56公克），其餘1包
    （袋上標籤註明56，淨重1.48公克，空包裝總重0.54公克）
    則未發現法定毒品成分，有法務部調查局95年4月7日調科壹
    字第200006146、000000000號鑑定通知書各1份在卷可稽（
    見本院卷第13、42頁）。依此，堪可認定被告確實有於上開
    時、地持有上述第一級毒品海洛因之事實。
  2.而被告供稱扣案海洛因毒品是供自己施用，並非意圖販賣而
    持有乙節。查：被告於95年2月11日為警查獲後，業已坦承
    自95年1月間起迄被查獲前之同年2月11日上午11時許止，在
    台南縣新營市○○街134巷42號家中每隔2小時施用海洛因之
    犯行（同警卷第7頁），且經警員於查獲斯時對被告採集尿
    液，送高雄市立凱旋醫院確認檢驗結果，確實呈海洛因陽性
    反應，有該醫院95年3月8日濫用藥物檢驗報告1紙在卷可稽
    （見偵卷第29頁），並經臺灣臺南地方法院檢察署檢察官就
    此次施用第一級毒品部分聲請本院裁定觀察、勒戒，本院於
    95 年4月20日以95年度毒聲字第298號裁定送勒戒處所觀察
    、勒戒，並於95年7月31日依據檢察官之聲請裁定令入戒治
    處所強制戒治，已於96年7月31日期滿（惟迄今尚未獲不起
    訴處分），亦有上開裁定書及臺灣高等法院被告前案紀錄表
    各1份在卷可稽，足徵被告確實自95年1月間起迄被查獲前之
    同年2月11日上午11時許止，有施用第一級毒品海洛因之行
    為。再徵諸被告實際持有前揭海洛因之數量淨重為7.47公克
    ，數量並非龐大，並又參以證人即被告之妻甲○○於本院審
    理時到庭證稱，被告右手臂患有「正中神經壓迫症候群」等
    情（見本院卷第80頁），核與被告提出之台南市立醫院95年
    8 月28日開立之診斷證明書（見本院卷第40頁）所載相符，
    足認被告前揭供稱扣案毒品是供自己施用，用以止痛乙節，
    尚非全屬虛妄。
  3.況且，違禁物持有之狀態，並非必可推知持有之原因，依通
    常生活經驗，可能為單純持有或為施用而持有之靜態行為，
    是在無其他積極證據足認被告係以販賣之意思而持有該海洛
    因，自難僅因其單純持有毒品之事實，遽認其係出於販賣之
    意圖而持有。此外，亦查無其他積極之證據足認被告持有上
    開扣案毒品，係基於其他原因持有，而後意圖販賣而持有之
    ，是公訴人所指被告意圖販賣而持有第一級之犯罪，尚屬不
    能證明，自不得遽認被告有此項犯罪。
  4.又被告持有扣案海洛因之行為，雖未能認定具有販賣意圖之
    主觀犯意，而不得論以意圖販賣而持有第一級毒品之罪，然
    被告「持有」第一級毒品海洛因70包之事實，則屬確定，已
    經本院認定如前所述。又被告單純持有第一級毒品之行為，
    與經起訴之意圖販賣而持有第一級毒品之行為間，僅有主觀
    犯意之不同，實質上均同係持有第一級毒品之行為，而具有
    社會基本事實同一性，則被告單純持有第一級毒品之部分仍
    應認為係經起訴之犯罪事實，法院仍應依事實認定結果依法
    審判。經查，被告自95年1月間起迄被查獲前之同年2月11日
    上午11時許止，在台南縣新營市○○街134巷42號家中有施
    用第一級毒品海洛因之行為，並經臺灣臺南地方法院檢察署
    檢察官就此次施用第一級毒品部分聲請本院裁定觀察、勒戒
    ，本院於95年4月20日以95年度毒聲字第298號裁定送勒戒處
    所觀察、勒戒，並於95年7月31日依據檢察官之聲請裁定令
    入戒治處所強制戒治，已於96年7月31日期滿（惟尚未獲不
    起訴處分），亦如前述，是被告持有前揭第一級毒品海洛因
    之目的既係供本身施用之需，其持有毒品之低度犯行即為施
    用毒品之高度犯行所吸收，亦即持有毒品之犯行與施用毒品
    之犯行為實質上之一罪。然被告既未曾因施用毒品而經觀察
    、勒戒，則本件施用毒品之犯行即屬「初犯」，揆諸上揭毒
    品危害防制條例第20條、第23條之規定，本件被告應先經觀
    察、勒戒，即不符合毒品危害防制條例第10條施用毒品罪之
    法定訴追要件。檢察官逕為起訴，其起訴之程序即屬違背規
    定，應依刑事訴訟法第303條第1款之規定，為公訴不受理之
    諭知。
七、公訴人於本院審理期間，於96年11月2日提出補充理由書，
    指明被告於95年1月間以新台幣1000元之價格，販賣第一級
    毒品海洛因予李忠宜、丙○○各1次（嗣於96年11月7日當庭
    更正犯罪時間為1月中旬賣給丙○○，2月初賣給李忠宜），
    嗣於96年12月11日復當庭表示捨棄該部分之事實，則該部分
    之事實自不在本院審理範圍內，且與本件並無裁判上一罪關
    係，自應由檢察官另行處理，併此敘明。
據上論斷，應依刑事訴訟法第303條第1款，判決如主文。
本案經檢察官蔡英俊到庭執行職務。
中    華    民    國    97    年    8     月    29    日
                  刑事第七庭  審判長  法  官  陳振謙
                                      法  官  卓穎毓
                                      法  官  高如宜
以上正本證明與原本無異。
如不服本判決應於收受本判決後10日內向本院提出上訴書狀，並
應敘述具體理由。如未敘述上訴理由者，應於上訴期間屆滿後20
日內向本院補提理由書狀（均須按他造當事人之人數附繕本）「
切勿逕送上級法院」。
                                      書記官  陳姿利
中    華    民    國    97    年    9     月    2     日


司法院資訊處製作；財團法人民間司法改革基金會備份。
